【裁判字號】    97,訴,2891
【裁判日期】    980409
【裁判案由】    清償債務
【裁判全文】
臺灣板橋地方法院民事判決              97年度訴字第2891號
原      告  台北國鼎資產管理有限公司
法定代理人  丙○○
訴訟代理人  丁○○
被      告  邦弘股份有限公司
兼法定代理
人及下二人
訴訟代理人  乙○○
被      告  甲○○○
            戊○○
上列當事人間請求清償債務事件，經本院於民國98年3 月26日言
詞辯論終結，判決如下：
    主  文
原告之訴及假執行之聲請均駁回。
訴訟費用由原告負擔。
    事  實 及 理  由
甲、程序方面：
    查被告邦弘股份有限公司（下稱邦弘公司）雖於民國88年12
    月8 日為解散登記，並經股東會選任乙○○為清算人，有本
    院依職權經司法院工商電子閘門網路系統所調取該公司變更
    登記事項卡、經濟部准予解散登記函及股東臨時會議事錄影
    本各1 件可憑，清算人即被告乙○○復到庭自承尚未向本院
    陳報清算完畢，則本件借款債務為該公司解散前所生債務，
    自屬清算範圍內事務，依公司法第25條規定，被告邦弘公司
    應視為尚未解散，並應以清算人乙○○為其法定代理人，先
    予敘明。
乙、實體方面：
一、原告起訴主張：被告邦弘公司前於86年4 月30日邀同其餘被
    告乙○○、甲○○○、戊○○等人為連帶保證人，向訴外人
    即原債權人第一商業銀行股份有限公司（下稱第一銀行）借
    款新台幣（以下同）150 萬元，約定期限自86年4 月30日起
    至87年4 月30日止，到期即將借款本金及利息以及應付款項
    一併清償，嗣因故未能如期清償，並經展期至88年4 月30日
    。利率並自87年6 月9 日起以年息百分之8.95 %按月計付，
    並按該行放款基本利率調整時，按調整後放款基本利率加年
    息百分之0.85% 計付，如未按月付息或到期不履行，除按約
    定利率支付遲延利息外，並逾期6 個月以內者按原約定利率
    10% ，逾期超過6 個月以上者，按原利率20% 計算加付違約
    金。詎被告屆期並未如數清償，尚積欠本金678,533 元及利
    息、違約金並未清償。而上開第一銀行債權，於91年11月11
    日業依金融機構合併法規定讓與予訴外人馬來西亞商富析資
    產管理股份有限公司台灣分公司（下稱富析資產公司），而
    富析資產公司復於96年12月21日將上開債權讓與予原告，並
    經依法通知被告在案。為此爰依消費借貸及連帶保證之法律
    關係聲明：被告應連帶給付原告678,533 元及自91年11月11
    日起至清償日按年息百分之8.5 計算之利息及逾期6 個月以
    內者按上開利率10 %，逾期超過6 個月以上者，按上開利率
    20% 計付違約金。並對被告抗辯陳稱：被告邦弘公司除
    本件債務外另負欠多筆借款，合計共積欠原債權人第一銀行
    借款本金2,550 萬元及利息120 萬元，嗣經與被告等成立和
    解，約定由第三人陳貴玲代償本金2,550 萬元，利息120 萬
    元則由被告乙○○分5 年按月平均攤還2 萬元。惟嗣僅由第
    三人陳貴玲代償本金2,550 萬元，被告乙○○並未如期攤還
    。嗣經由另一保證人即訴外人李煌鑫於90年7 月26日清償40
    萬元，而由第一銀行協議免除訴外人李煌鑫之保證責任。被
    告乙○○既未依約履行和解條件，原和解契約即行失效，前
    第三人陳貴玲等人所為清償金額，即應回復先行抵沖利息、
    違約金，次沖本金，是本件未能完全抵沖之678,533 元部分
    乃屬本金，第一銀行前所讓售之債權既屬借款本金，並非利
    息，即無所謂5 年短期時效之適用等情。
二、被告則以：被告邦弘公司連同本件債務共積欠原債權人第一
    銀行借款本金2,550 萬元及利息120 萬元，嗣第一銀行經與
    被告等成立和解，約定由第三人陳貴玲代償本金2,550 萬元
    ，利息120 萬元（實際上利息金額為1,198,533 元）則由被
    告乙○○分5 年按月平均攤還2 萬元，其中第三人陳貴玲已
    代償2,550 萬元本金，被告李川章亦已清償6 期共12萬元利
    息，再加計另一保證人李煌鑫所清償之40萬元，僅餘利息
    678,533 元尚未清償，是本件債務本金部分均已全數清償完
    畢，自無所謂因被告未依和解清償所餘利息，原和解契約即
    因解除而失效或利息因而轉換為本金之理，是本件678,533
    元利息債權既已逾5 年時效時間，被告自得得主張時效抗辯
    而拒絕給付。爰聲明：請求駁回原告之訴。
三、查原告主張被告邦弘公司前於86年4 月30日邀同其餘被告乙○○、甲○○○、戊○○等人為連帶保證人，向原債權人第
    一銀行借款150 萬元，嗣至88年4 月30日屆期未能清償，上
    開債權復經債權人第一銀行依金融機構合併法規定於91年11
    月11日讓與予訴外人富析資產公司，富析資產公司於96年12
    月21日再讓與予原告之事實，已據原告提出借據、借款展期
    約定書、保證書、利息變更同意書各1 紙、約定書2 紙、債
    權讓與聲明書2 紙、刊登報紙公告、郵件收件回執各1 件為
    證，並為被告所不爭（見本院98年2 月26日言詞辯論筆錄第
    2 、3 頁），堪認真實。另被告抗辯主張被告邦弘公司包含
    本件借款債務共積欠原債權人第一銀行多筆借款債務，合計
    本金2,550 萬元及利息120 萬元，嗣經與被告等於88年6 月
    11日成立和解，約定由第三人陳貴玲代償本金2,550 萬元，
    另利息120 萬元則由被告乙○○分5 年按月平均攤還2 萬元
    等情，其中第三人陳貴玲已代償2,550 萬元本金，被告李川
    章則僅清償88年9 月起至89年2 月止共6 期，計12萬元利息
    ，再加計另一保證人李煌鑫所於90年9 月5 日清償之40萬元
    ，僅餘678,533 元尚未清償之事實，亦據被告提出說明書、
    第一銀行88年8 月12日三重正義郵局761 號存證信函、90年
    9 月6 日三重正義郵局953 號存證信函各1 件、第一銀行放
    款利息收據6 紙、上海商業儲蓄銀行90年9 月5 日匯出匯款
    申請書1 件為證，並為原告所不爭，亦足認實在。本件兩造
    所爭執者乃為上開和解後所餘未清償之678,533 元，究係本
    金或利息？從而被告抗辯本件已罹於民法第126 條5 年短期
    時效消滅是否有據？
四、查依兩造所不爭之說明書已載明由第三人陳貴玲清償邦弘公
    司積欠第一銀行南三重分行債務本金2,550 萬元，另邦弘公
    司積欠銀行之利息120 萬元則由乙○○等按月無息攤還2 萬
    元，期限5 年，如能履約豁免餘欠利息，恐口無憑特此說明
    等語，並經債權人第一銀行南三重分行88年6 月11日於說明
    書上簽章及被告邦弘公司、乙○○、甲○○○及第三人陳貴
    玲等人簽章同意，再參酌原債權人第一銀行南三重分行，嗣
    並於88年8 月12日以三重正義郵局761 號存證信函通知被告
    邦弘公司等稱「貴公司前邀同乙○○、甲○○○、李煌鑫、
    戊○○等為連帶保證人向本行借款積欠本金新台幣2,550 萬
    元暨逾期利息1,198,533 元（即至88年4 月12日止之利息）
    ，惟本金2,550 萬元業由第三人陳貴金辦理轉借清償（乃因
    邦弘公司等所提供本行設定之抵押物，由陳貴玲承購應付之
    相對價款），餘欠逾期利息1,198,533 元，貴公司負責人乙○○同意自88年9 月1 日起按月無息攤還2 萬元，期限5 年
    ，如有違約，貴公司暨連帶保證人即喪失分期攤還之利益，
    特此通知。」，足見原債權人第一銀行就包含本件借款在內
    之被告邦弘公司所積欠之借款本金2,550 萬元債權，已於88
    年6 月間與被告邦弘公司及乙○○、甲○○○成立和解，並
    約定由第三人陳貴玲以承購甲○○○所有提供之抵押不動產
    轉借清償方式，清償本金2,550 萬元，並就所欠至88年4 月
    12日止之利息1,198,533 元約定由乙○○自88年9 月1 日起
    按月無息攤還2 萬元，期限5 年，合計應攤還120 萬元，如
    有違約，被告邦弘公司暨連帶保證人即喪失分期攤還之利益
    。是雙方顯已就原有借款債務成立和解契約，並就原有債務
    分割成2 部分處理，其中本金2,550 萬元部分由第三人陳貴
    玲以承購抵押物轉借清償方式清償完畢。至於利息1,198,53
    3 元部分，則由乙○○自88年9 月1 日起按月無息分期攤還
    2 萬元，期限5 年，合計應攤還120 萬元，如未依約按期攤
    還，被告即喪失期限利益。
五、按和解之本質，究為創設，抑為認定，應依和解契約之內容
    定之。當事人以他種之法律關係或以單純無因性之債務約束
    等，替代原有之法律關係時，屬於創設；否則，以原來而明
    確之法律關係為基礎而成立和解時，則屬認定。本件甲乙兩
    造就十萬元借款成立和解，同意由甲償還七萬元，其餘部分
    拋棄，係以原來明確之法律關係為基礎而成立之和解，應認
    僅有認定之效力。乙固非不得依原來消費借貸之法律關係訴
    請甲為給付，但法院不得為與和解結果相反之認定，最高法
    院77年度第19次民事庭會議決議意旨可資參照。查本件第一
    銀行與被告等成立之上開和解，乃係本於雙方間明確之消費
    借貸之法律關係為基礎而成立和解，不過為清償方式就本金
    2,550 萬元部分約定由第三人陳貴玲代為清償完畢，所餘利
    息1,198,533 元部分則由被告乙○○以按月分期清償2 萬元
    ，計分5 年共120 萬元方式履行，則顯僅有認定效力之和解
    ，揆之前開說明，原債權人固非不得依原來消費借貸之法律
    關係訴請給付，但法院不得為與和解結果相反之認定。是本
    件就2,550 萬元本金部分雙方既已和解由第三人陳貴玲代為
    清償完畢，則該借貸本金債權顯已經雙方和解契約之特別約
    定由第三人清償完畢而確定消滅，法院已不得為相反之認定
    。而雙方和解契約既僅有被告乙○○如未按期清償利息部分
    即喪失分期攤還之利益之約定，並無被告乙○○未按期履行
    ，原已清償消滅之本金債權即視為回復或視為解除和解契約
    並回復原借貸契約由債權人指定抵充清償順序之約定，則原
    告主張上開和解已因被告乙○○未依和解契約按期清償而當
    然解除，並應回復由債權人指定受清償順序，所餘678,533
    元乃屬本金云云，顯屬無據。至原告主張原債權人第一銀行
    嗣於90年9 月6 日於李煌鑫代償40萬元後免除其保證責任之
    存證信函及91年3 月25日通知乙○○喪失期限利益催告履行
    之存證信函均載明所餘欠678,533 元係屬本金云云，惟查上
    開借款本金業已因第三人依和解契約代為清償完畢而消滅已
    如前述，復為被告所抗辯在案，本院已不能為相異之認定，
    和解契約之當事人即第一銀行亦應受拘束而不得為相反之主
    張，是本件和解前之利息金額本為1,198,533 元，扣除被告
    乙○○所清償12萬元及另一保證人李煌鑫代償40萬元後，所
    餘即為678,533 元（0000000 －000000－000000＝678533）
    ，原告自第一銀行所受讓之債權雖主張係為上開和解前利息
    及本金總額扣抵所有清償後之餘額，而非和解後利息120 萬
    元之扣除清償52萬元之餘額即68萬元，但第一銀行既應受上
    開和解契約拘束，自不得為相異主張，其於上開存證信函主
    張認係678,533 元且為抵充後之本金，自屬有誤，而不足採
    。從而本件僅有認定效力之和解契約，其本金2,550 萬元部
    分已因第三人代為清償而消滅，利息120 萬元部分則因被告
    乙○○清償12萬元及第三人李煌鑫代償40萬元後僅餘68萬元
    ，並因原債權人於91年3 月25日以存證信函催告通知乙○○
    喪失期限利益而視為全部到期，則原告嗣後所受讓之上開債
    權應僅係68萬元之利息債權，並非所主張之678,533 元之本
    金債權甚明。
六、按利息、紅利、租金、贍養費、退職金及其他一年或不及一
    年之定期給付債權，其各期給付請求權，因五年間不行使而
    消滅，民法第126 條定有明文。本件消費借貸債權經和解清
    償後所餘之利息債權68萬元（即原告主張之678,533 元），
    既因原債權人第一銀行於91年3 月25日以存證信函通知乙○○主張喪失期限利益催告履行而視為全部到期，原告嗣受讓
    上開債權後迄至97年8 月29日始聲請本件支付命令並因被告
    合法提出異議而視為起訴，顯已逾上開5 年短期時效期間，
    原告復未主張有何時效中斷情形，則被告抗辯本件利息債權
    已因時效消滅而拒絕給付，自屬有據，至被告戊○○雖非和
    解契約之當事人，但依民法第742 條第1 項規定其就主債務
    人邦弘公司之上開抗辯亦得主張之，併此敘明。原告主張其
    所受讓係本金債權且尚未罹於時效云云，尚不足採。
七、綜上所述，本件消費借貸經和解後本金債權部分已清償消滅
    ，所餘利息債權既已罹於5 年時效期間，被告抗辯時效消滅
    而拒絕給付自屬有據。從而原告本於消費借貸及連帶保證之
    法律關係請求被告應連帶給付原告678, 533元及自91年11月
    11 日 起至清償日按年息百分之8.5 計算之利息及逾期6 個
    月以內者按上開利率10 %，逾期超過6 個月以上者，按上開
    利率20% 計付違約金，為無理由，應予駁回，其假執行之聲
    請亦因敗訴而失所依附，應併予駁回。
八、結論：本件原告之訴為無理由，並依民事訴訟法第78條判決
    如主文。
中    華    民    國    98    年    4     月    9     日
                  民事第三庭    法  官  朱耀平
以上正本係照原本作成
如對本判決上訴，須於判決送達後20日內向本院提出上訴狀
中    華    民    國    98    年    4     月    9     日
                                書記官  陳淑芳


司法院資訊處製作；財團法人民間司法改革基金會備份。
